ACORDAO-COMPLETO-2411455

ACÓRDÃO 9735/2020 ATA 32/2020 - PRIMEIRA CÂMARA

VISTOS, relatados e discutidos estes autos de tomada de contas especial instaurada pela Caixa Econômica Federal em razão da omissão no dever de prestar contas e da falta de comprovação da execução física do objeto do Contrato de Repasse 286.220-94/2009 (Siafi 705151) , que tinha por objeto o fortalecimento da gestão e da comercialização dos produtos da agricultura familiar, arcado com recursos do antigo Ministério do Desenvolvimento Agrário;
ACORDAM os Ministros do Tribunal de Contas da União, reunidos em sessão da Primeira Câmara, ante as razões expostas pelo Relator, em:
	9.1. acolher as razões de justificativa apresentadas por Mariza Maria de Jesus Vieira Soares e Marasueli Borges Felipe quanto à imputação de omissão no dever de prestar contas;	
9.2. com fundamento nos arts. 1º, inciso I, 16, inciso III, alínea "c", e 19, da Lei 8.443/1992, julgar irregulares as contas de Marasueli Borges Felipe e do Instituto Empreender, condenando a primeira ao pagamento do débito a seguir especificado, atualizado monetariamente e acrescido dos juros de mora devidos, calculados desde a data de ocorrência indicada até sua efetiva quitação, na forma da legislação vigente, e descontado do crédito a seguir indicado na data respectiva, fixando o prazo de 15 (quinze) dias, a contar do recebimento da notificação, para que seja comprovado, perante este Tribunal, o recolhimento da quantia ao Tesouro Nacional, nos termos do art. 23, inciso III, alínea "a", da referida Lei, c/c o art. 214, inciso III, alínea "a", do Regimento Interno do TCU;
	VALOR ORIGINAL (R$) 
	DATA DA OCORRÊNCIA
	DÉBITO/CRÉDITO

	341.610,00
	01/04/2010
	D

	179.032,38
	03/04/2014
	C

		9.3. com fundamento no art. 57 da Lei 8.443/1992, aplicar a Marasueli Borges Felipe multa no valor de R$ 30.000,00 (trinta mil reais) , atualizada monetariamente desde a data do presente acórdão até a do efetivo recolhimento, se for pago após o vencimento, na forma da legislação vigente, fixando o prazo de 15 (quinze) dias, a contar do recebimento da notificação, para que seja comprovado, perante este Tribunal, o recolhimento da quantia ao Tesouro Nacional, nos termos do art. 23, inciso III, alínea "a", da referida Lei, c/c o art. 214, inciso III, alínea "a", do Regimento Interno do TCU;
		9.4. declarar a extinção da punibilidade em relação ao Instituto Empreender, em razão da sua dissolução em 2017;
9.5. com fundamento no art. 26 da Lei 8.443/1992, autorizar, se requerido, o pagamento da importância devida em até 36 (trinta e seis) parcelas mensais e consecutivas, fixando o prazo de 15 (quinze) dias, a contar do recebimento da notificação, para que seja comprovado, perante este Tribunal, o recolhimento da primeira parcela, e de 30 (trinta) dias, a contar da parcela anterior, para que seja comprovado o recolhimento das demais parcelas, devendo incidir sobre cada valor mensal os devidos acréscimos legais, na forma prevista na legislação vigente, além de alertar que a falta de comprovação do recolhimento de qualquer parcela importará no vencimento antecipado do saldo devedor, nos termos do art. 217 do Regimento Interno do TCU;
9.6. com fundamento no art. 28 da Lei 8.443/1992, autorizar, desde logo, a cobrança judicial das dívidas, caso não atendida a notificação;
9.7. com fundamento no art. 16, § 3º, da Lei 8.443/1992, c/c art. 209, § 7º, do Regimento Interno do TCU, remeter cópia deste acórdão à Procuradoria da República em Pernambuco para adoção das medidas que entender cabíveis;
9.8. dar ciência deste acórdão à Secretaria Especial de Agricultura Familiar e Desenvolvimento Agrário e às responsáveis.

Tomada de Contas Especial instaurada pela Caixa Econômica Federal contra o Instituto Empreender e seus dirigentes em razão da omissão no dever de prestar contas e da falta de cumprimento do objeto do contrato de repasse 286.220-94/2009 (Siafi 705151), cujo objeto era o fortalecimento da gestão e da comercialização dos produtos da agricultura familiar.

Primeira Câmara

Instituto Empreender.

3. Interessados/Responsáveis:
3.1. Responsáveis: Instituto Empreender (03.666.886/0001-03); Josicleide Moraes da Silva (XXX.738.684-XX); Marasueli Borges Felipe (XXX.075.945-XX); Mariza Maria de Jesus Vieira Soares (XXX.765.131-XX).
3.2. Interessado: Secretaria Especial de Agricultura Familiar e Desenvolvimento Agrário.

13.1. Ministros presentes: Walton Alencar Rodrigues (Presidente), Benjamin Zymler e Bruno Dantas (Relator).
13.2. Ministro-Substituto convocado: Augusto Sherman Cavalcanti.
13.3. Ministro-Substituto presente: Weder de Oliveira.

ACORDAO-COMPLETO-2482719

Acórdão 9127/2021 - Primeira Câmara

BRUNO DANTAS

Por registrar as principais ocorrências havidas no andamento dos autos até o momento, resumindo os fundamentos das peças acostadas, adoto como relatório, com os ajustes necessários, a instrução do auditor da secretaria responsável pela análise do processo (peça 64) , que contou com a anuência do corpo diretivo da unidade (peças 65 e 66) :
"INTRODUÇÃO
1.	Cuidam os autos de Tomada de Contas Especial instaurada pela Caixa Econômica Federal (Caixa) , em desfavor das Srs.ª Marasueli Borges Felipe (CPF XXX.075.945-XX) , Josicleide Moraes (CPF XXX.738.684-XX) e Marisa Maria de Jesus Vieira Soares (CPF XXX.765.131-XX) , Presidentes do Instituto Empreender nos períodos de 19/9/2008 a 14/6/2012, 15/6/2012 a 26/11/2012 e a partir de 27/11/2012, respectivamente, e do Instituto Empreender (CNPJ 03.666.886/0001-03) , em razão da omissão do dever de prestar contas final dos recursos recebidos através do Contrato de Repasse 286.220-94/2009 - Siafi 705151 (peças 2, p. 46-52 e 3, p. 1-6) , celebrado entre a União, por meio da Caixa Econômica Federal - CEF, e o Instituto Empreender, evidenciada pela não apresentação ao Ministério Gestor da documentação necessária à homologação do Relatório de Execução de Atividade (REA) . O objeto do ajuste era o "Fortalecimento da gestão e da comercialização dos produtos da agricultura familiar", conforme Plano de Trabalho (peça 2, p. 24-43) . A vigência do convênio foi de 27/9/2009 a 30/11/2015.
HISTÓRICO 
2.	Na instrução inicial (peça 12) , foram feitas as constatações a seguir.
3.	Para a execução do objeto do convênio foi previsto um total de R$ 998.100,00, dos quais R 965.320,00 a cargo da concedente e R$ 32.780,00 a título de contrapartida (peça 2, p. 48) . Foi efetuado o repasse para a conta vinculada por meio da Ordem Bancária 2010OB800033, de 8/3/2010, no valor de R$ 965.320,00 (peça 3, p. 52) .
4.	A Caixa realizou apenas um desbloqueio para a conta vinculada, de R$ 341.610,00 em 17/3/2010 (peça 3, p. 50) .
5.	No decorrer da execução do contrato foi realizado apenas um saque da conta de poupança para a conta vinculada, no valor de R$ 341.610,00, em 1/4/2010, conforme extrato (peça 3, p. 55) .
6.	O saldo não sacado da conta poupança (R$ 1.090.388,68 em 3/8/2015 - peça 4, p. 19) foi restituído pela Caixa ao MDA (peça 4, p. 25) . Houve restituição do saldo existente na conta vinculada para a conta de poupança em 3/4/2014, no valor de R$ 179.032,38 (peça 4, p. 11) .
7.	Não havia registro nos autos de Parecer Consubstanciado emitido pela Caixa. Há tão somente a CI 32/2016/GIGOV (peça 2, p. 4) que encaminhou o processo relativo ao contrato de repasse para instauração da TCE, bem como parte de outro documento da Caixa (peça 2, p. 6) , onde ficou evidenciado que o fato ensejador da instauração da TCE foi a inexecução do objeto, bem como pendências não sanadas para homologação do Relatório de Execução de Atividades (REA) .
8.	Foram encaminhadas diversas notificações aos responsáveis, tanto pela Caixa como pela Secretaria de Desenvolvimento Territorial - SDT/MDA, conforme segue:
	Expediente
	Destinatário
	Data
	Assunto
	Peça

	Notificação TCE OGU
	Josicleide M. Silva
	10/6/2013
	Solicita o registro da execução financeira no SICONV e remessa do REA ao Gestor.
	2, p. 8 e 10

	Notificação TCE OGU
	Marasueli B. Felipe
	10/6/2013
		2, p. 12-13

	Notificação TCE OGU
	Mariza M. J. V. Soares
	10/6/2013
		2, p. 14-16

	Of. 597/2012
	Marasueli B. Felipe
	24/9/2012
	Solicita a comprovação da execução físico financeira.
	5, p. 5-7

	Of. CEF 737/2012
	Josicleide M. Silva
	8/11/2012
	Reitera o Ofício 579/2012.
	5, p. 11-13

	Of. CEF 400/2013
	Marasueli B. Felipe
	2/4/2013
	Reitera os Ofícios 579 e 737/2012.
	5, p. 17-19

	Of. CEF 1.808/2014
	Mariza M. J. V. Soares
	3/11/2014
	Solicita apresentação da prestação de contas final.
	5, p. 23-25

	Of. SDT 302/2014
	Mariza M. J. V. Soares
	14/4/2014
	Informa ausência de documentação para homologação do REA.
	5, p. 35

	Of. SDT 340/2015
	Mariza M. J. V. Soares
	17/4/2015
	Solicita o envio de novos documentos para homologação do REA e aponta incompatibilidade com gastos em consultorias.
	5, p. 49

	Of. CEF 202/2016
	Mariza M. J. V. Soares
	19/2/2016
	Solicita apresentação da prestação de contas final.
	6, p. 11

9.	O Instituto apresentou o REA relativo à 1ª parcela (peça 3, p. 24-44, e peça 5, p. 33) .
10.	 Por meio do Parecer Técnico 183/2015 (peças 5, p. 53-63 e 6, p. 1-7) , a Secretaria de Desenvolvimento Territorial - SDT/MDA analisou o REA relativo à primeira parcela do contrato de repasse e registrou:
Meta l: Elaboração dos Planos de Territoriais de Cadeias Produtivas (PTCP) 
No projeto estavam previstas a elaboração de 8 (oito) PTCP (meta 1.1) , 16 (dezesseis) oficinas para levantamento de dados e validação do PTCP (meta 1.2) e consultoria para acompanhamento e suporte técnico das atividades que seriam realizadas (meta 1.3) .
Não foi apresentado qualquer documento relativo a elaboração dos PTCP ou das reuniões para levantamento de dados, ainda que a Entidade tenha informado no REA despesas de R$ 40.865,48 (quarenta mil, oitocentos e sessenta e cinco reais e quarenta e oito centavos) em consultoria para o acompanhamento e suporte das atividades (meta 1.3) .
Meta 2: Elaboração de Planos de Negócios de Empreendimentos em Territórios da Cidadania
No projeto de atividades estavam previstas a elaboração de 10 (dez) Planos de Negócios (meta 2.1) , 20 (vinte) o¿cinas para socialização das informações coletadas e validação dos Planos de Negócios (meta 2.2) e consultoria para acompanhamento e suporte técnico das atividades que seriam realizadas (meta 2.3) .
Não foi apresentado qualquer documento relativo aos Planos de Negócios previstos no contrato ou das reuniões para levantamento de dados, ainda que a Entidade tenha informado no REA despesas de R$ 30.116,41 (trinta mil, cento e dezesseis reais e quarenta e um centavos) em consultoria para o acompanhamento e suporte das atividades (meta 2.3) .
Meta 3: Apoio a implantação e operacionalização das Bases de Serviço de Apoio a Comercialização (BSC) 
No projeto estavam previstos o apoio a 05 (cinco) Bases de Serviço (meta 3.1.1) e consultoria para acompanhamento e suporte técnico das atividades que seriam realizadas (metas 3.1.2, 3.1.3, 3.1.4 e 3.15) .
Não foi apresentado qualquer documento das Bases de Serviço contratadas, porém a Entidade informou despesas de R$ 97.740,00 (noventa e sete mil, setecentos e quarenta reais) com despesas de consultoria para o acompanhamento e suporte das atividades. Registre-se dois fatos adicionais para essas despesas informadas:
1 - não havia previsão de gastos na primeira parcela para esta meta;
2 - O valor pactuado no projeto para essas despesas de consultoria era de até R$ 16.800,00 (dezesseis mil e oitocentos reais) , conforme aprovado no Projeto de Atividades - PAT.
Meta 4: Promoção e Desenvolvimento da marca territorial para empreendimentos da agricultura familiar.
No projeto estavam previstos o apoio para o desenvolvimento de 01 (uma) marca territorial em empreendimentos da agricultura familiar (meta 4.1) e consultoria para acompanhamento e suporte técnico das atividades que seriam realizadas (meta 4.2) .
O Instituto Empreender informou que não houve despesas na execução desta meta com recursos da primeira parcela.
Meta 5: Realização de Encontros Regionais para socialização de metodologia
No projeto estavam previstos a realização de 02 (dois) encontros regionais para socialização e validação das metodologias dos PTCP's. O Instituto Empreender informou que não houve despesas na execução desta meta com recursos da primeira parcela.
11.	Restou ainda registrado no referido Parecer, relativamente às despesas com contratos de consultoria, que 'Da analise dos contratos assinados, objetos pactuados e produtos apresentados pode-se concluir que nenhum deles foi executado na integra e, portanto, nenhum deles poderia ter sido pago na totalidade'.
12. Em razão das irregularidades apontas na análise do REA, concluiu a SDT/MDA que:
'Diante do acima exposto e considerando que não foram apresentados os comprovantes das atividades realizadas, tendo sido informadas apenas despesas de "consultoria" para apoio a elaboração dos PTCP's, Planos de Negócios e Apoio as Bases de Serviços, apresento proposta pela NÃO APROVAÇÃO DO REA, apontando a glosa da totalidade dos recursos gastos nesta primeira parcela, no montante de R$ l68.721,62.'
13.	O Relatório de TCE 262/2018 (peça 6, p. 41-45) indicou a ocorrência de dano ao erário de R$ 168.721,62, em razão da omissão do dever de prestar contas, evidenciada pela não apresentação ao Ministério Gestor da documentação necessária à homologação do REA. Responsabilizou solidariamente Marasueli Borges Felipe, Josicleide Moraes e Marisa Maria de Jesus Vieira Soares, presidentes do Instituto Empreender nos períodos de 19/9/2008 a 14/6/2012, 15/6/2012 a 26/11/2012 e a partir de 27/11/2012, respectivamente, e o Instituto Empreender.
14.	O Relatório de Auditoria 87/2018 (peça 7, p. 8-11) , bem como os respectivos Certificado de Auditoria (peça 7, p. 11) e Parecer do dirigente de controle interno (peça 7, p. 13) foram no sentido da irregularidade das contas. A ciência ministerial com pronunciamento pela irregularidade está datada de 28/11/2018 (peça 7, p. 17) .
15.	Verificou-se que não houve o transcurso de mais de dez anos desde o fato gerador sem que tenha havido a notificação dos responsáveis pela autoridade administrativa federal competente (art. 6º, inciso II, c/c art. 19 da IN/TCU 71/2012, modificada pela IN/TCU 76/2016) , uma vez que os recursos foram sacados pelo Instituto Empreender em 1/4/2010, há menos de dez anos, portanto. 
16.	Verificou-se ainda que o valor atualizado do débito apurado (sem juros) era superior a R$ 100.000,00, na forma estabelecida nos art. 6º, inciso I, e 19 da IN/TCU 71/2012, modificada pela IN/TCU 76/2016.
17.	 Em pesquisa realizada na base de dados do TCU, constou em nome das responsáveis e do Instituto Empreender o TC Processo 023.479/2018-3, que trata de tomada de contas especial instaurada pelo Ministério da Cultura em razão da impugnação parcial das despesas realizadas com os recursos do Termo de Parceria nº 1/2009.
18.	 Em resposta à notificação da Caixa (peça 5, p. 23-25) , solicitando a apresentação da prestação de contas final, o Instituto Empreender justificou (peça 6, p. 17-21) que a havia encaminhado anteriormente ao MDA. Contudo, somente foi encaminhada ao MDA a documentação relativa ao REA da primeira parcela (peça 5, p. 33) e não a prestação de contas propriamente dita.
19.	 Quanto à notificação realizada pela SDT/MDA (peça 5, p. 49) , que solicitou o envio de novos documentos para homologação do REA e apontou incompatibilidade com gastos em consultorias, o Instituto encaminhou documentos e justificativas (peça 6, p. 23-27) , que foram objeto de análise pela SDT/MDA, mas que resultaram na manutenção da não aprovação do REA.
20.	O Instituto Empreender informou que encerrou a execução do contrato de repasse antes do prazo final de sua vigência, em razão de ter sido incluído no Cadastro de Entidades Privadas Sem Fins Lucrativos Impedidas - CEPIM (peças 3, p. 30-32) . A inclusão do Instituto no CEPIM originou-se de irregularidades constatadas pela CGU na execução do Termo de Parceria 1/2009, celebrado com o Ministério da Cultura. A inclusão no CEPIM foi informada ao Instituto Empreender por meio do Ofício 112/2012/GAB/SCC/MinC, em 14/3/2012, conforme peça 6, p. 82-83 do TC Processo 006.134/2012-2, que apura as irregularidades no referido Termo de Parceria.
21.	 Com relação à responsabilização nesta TCE, observou-se que os recursos foram sacados em 1/4/2010 e aplicados entre 10/5/2010 e 19/5/2011, portanto, geridos integralmente no período de gestão da Sra. Marasueli Borges Felipe, presidente do Instituto Empreender de 19/9/2008 a 14/6/2012.
22.	 Com relação à omissão do dever de prestar contas, a última aplicação de recursos se deu em 19/5/2011, antes, portanto, do final da vigência do contrato de repasse. A prestação de contas deveria ter sido apresentada em 30 dias após a efetivação do último pagamento (20/6/2011) . Dessa forma, a obrigação de prestar contas recaiu sob a gestão da Sra. Marasueli Borges Felipe. A Sra. Marisa Maria de Jesus Vieira Soares deveria apresentar a prestação de contas final juntamente com a Sra. Marasueli Borges Felipe, uma vez que o prazo final do ajuste expirou em 12/1/2015.
23.	 Assim, entendeu-se necessária a realização de citação dos responsáveis nos seguintes termos:
'a)	realizar a CITAÇÃO da Sr.ª Marasueli Borges Felipe (CPF XXX.075.945-XX) , Presidente do Instituto Empreender no período de 19/9/2008 a 14/6/2012 e do Instituto Empreender (CNPJ 03.666.886/0001-03) , na pessoa de seu representante legal, com fundamento nos arts. 10, § 1º, e 12, incisos I e II, da Lei 8.443/1992 c/c o art. 202, incisos I e II, do RI/TCU, para que, solidariamente e no prazo de quinze dias, apresentem alegações de defesa e/ou recolham aos cofres do Tesouro Nacional a quantia abaixo indicada, atualizada monetariamente a partir das respectivas datas até o efetivo recolhimento, abatendo-se na oportunidade a quantia eventualmente ressarcida, na forma da legislação em vigor, em decorrência das irregularidades abaixo descritas:
Irregularidades: a) omissão do dever de prestar contas final dos recursos recebidos através do Contrato de Repasse 286.220-94/2009 - Siafi 705151, b) não apresentação da documentação necessária à homologação do Relatório de Execução de Atividade - REA pelo Ministério Gestor, tendo em vista as seguintes constatações:
b.1) não apresentação de qualquer documento relativo à elaboração dos Planos de Territoriais de Cadeia Produtivas (PTCP) ou das reuniões para levantamento de dados, a despeito do pagamento em consultoria para o acompanhamento e suporte das atividades (meta 1.3) , no valor de R$ 40.865,48;
b.2) não apresentação de qualquer documento relativo aos Planos de Negócios previstos no contrato ou das reuniões para levantamento de dados, a despeito do pagamento em consultoria para o acompanhamento e suporte das atividades (meta 2.3) , no valor de R$ 30.116,41;
b.3) não apresentação de qualquer documento relativo às Bases de Serviços contratadas, a despeito do pagamento em consultoria para o acompanhamento e suporte das atividades (meta 3) , no valor de R$ 97.740,00, sem sequer estar previsto para os gastos relativos à 1ª parcela do contrato de repasse, salientando que o Projeto de Atividades - PAT limitava as despesas com consultoria em até R$ 16.800,00; e
b.4) pagamento indevido da totalidade dos valores dos contratos de consultoria, sem que tenham sido executados integralmente.
Dispositivos violados: parágrafo único do art. 70 da Constituição Federal; art. 93 do Decreto-Lei 200/67; art. 28 da IN/STN 1/97; art. 56 da Portaria Interministerial MPOG/MF/CGU 127/2008 e alínea "d", do item 3.2, da cláusula terceira e item 12 da cláusula décima segunda do Contrato de Repasse 286.220-94/2009 - Siafi 705151.
Quantificação do débito:
	VALOR ORIGINAL (R$) 
	DATA DA OCORRÊNCIA
	DÉBITO/CRÉDITO

	341.610,00
	1/4/2010
	D

	179.032,38
	3/4/2014
	C

Cofre para recolhimento: Tesouro Nacional
Conduta: a) omitir-se do dever de prestar contas final dos recursos recebidos através do Contrato de Repasse 286.220-94/2009 - Siafi 705151, b) não apresentar a documentação necessária à homologação do Relatório de Execução de Atividade - REA pelo Ministério Gestor, tendo em vista as seguintes constatações:
b.1) não apresentar qualquer documento relativo à elaboração dos Planos de Territoriais de Cadeia Produtivas (PTCP) ou das reuniões para levantamento de dados, a despeito de realizar pagamento por consultoria para o acompanhamento e suporte das atividades (meta 1.3) , no valor de R$ 40.865,48;
b.2) não apresentar qualquer documento relativo aos Planos de Negócios previstos no contrato ou das reuniões para levantamento de dados, a despeito de pagar por consultoria para o acompanhamento e suporte das atividades (meta 2.3) , no valor de R$ 30.116,41;
b.3) não apresentar qualquer documento relativo às Bases de Serviços contratadas, a despeito de pagar por consultoria para o acompanhamento e suporte das atividades (meta 3) , no valor de R$ 97.740,00, sem estar previsto dentre os gastos relativos à 1ª parcela do contrato de repasse, e acima do limite de R$ 16.800,00, previsto no Projeto de Atividades - PAT; e
b.4) pagar indevidamente a totalidade dos valores dos contratos de consultoria, sem que tenham sido executados integralmente.
Nexo de causalidade: a omissão do dever de prestar contas final dos recursos recebidos através do Contrato de Repasse 286.220-94/2009 - Siafi 705151 e não apresentação da documentação necessária à homologação do Relatório de Execução de Atividade - REA pelo Ministério Gestor, propiciaram a não comprovação da boa e regular aplicação dos recursos recebidos, resultando em dano ao erário.
Culpabilidade - Sr.ª Marasueli Borges Felipe: não há excludentes de ilicitude, de culpabilidade ou de punibilidade. É razoável supor que a responsável tinha consciência da ilicitude de sua conduta, sendo-lhe exigível conduta diversa daquela que foi adotada, qual seja, a de encaminhar a documentação prevista na alínea "d", do item 3.2, da cláusula terceira do Contrato de Repasse, bem como de prestar contas final dos recursos recebidos, para que se pudesse verificar o nexo de causalidade entre os recursos recebidos e a execução do objeto pactuado, comprovando a boa e regular aplicação dos recursos.
Culpabilidade - Instituto Empreender: não há excludentes de ilicitude, de culpabilidade ou de punibilidade. É razoável supor que a entidade, por meio de seus responsáveis legais, tinha consciência da ilicitude de sua conduta, sendo exigível da entidade conduta diversa daquela que foi adotada, qual seja, a de encaminhar a documentação prevista na alínea "d", do item 3.2, da cláusula terceira do Contrato de Repasse, bem como de prestar contas final dos recursos recebidos, para que se pudesse verificar o nexo de causalidade entre os recursos recebidos e a execução do objeto pactuado, comprovando a boa e regular aplicação dos recursos.
b)	realizar a AUDIÊNCIA das Srs.ª Marasueli Borges Felipe e Marisa Maria de Jesus Vieira Soares, Presidentes do Instituto Empreender nos períodos de 19/9/2008 a 14/6/2012 e partir de 27/11/2012, respectivamente, com fundamento no art. 12, inciso III, da Lei 8.443/1992, para, no prazo de quinze dias, a contar do recebimento da presente comunicação, apresentar RAZÕES DE JUSTIFICATIVA quanto às irregularidades detalhadas a seguir:
Irregularidade: não cumprimento do prazo estipulado para a apresentação da prestação de contas final dos recursos recebidos por força do Contrato de Repasse 286.220-94/2009 - Siafi 705151.
Conduta - Sr.ª Marasueli Borges Felipe: descumprir o prazo estipulado para a apresentação da prestação de contas final dos recursos recebidos por força do Contrato de Repasse 286.220-94/2009 - Siafi 705151, expirado em 20/6/2011.
Dispositivos violados - Sr.ª Marasueli Borges Felipe: parágrafo único do art. 70 da Constituição Federal; art. 93 do Decreto-Lei 200/67; art. 28 da IN/STN 1/97; art. 56 da Portaria Interministerial MPOG/MF/CGU 127/2008 e item 12, da cláusula décima segunda, do Contrato de Repasse 286.220-94/2009 - Siafi 705151.
Conduta - Sr.ª Marisa Maria de Jesus Vieira Soares: descumprir o prazo estipulado para a apresentação da prestação de contas final dos recursos recebidos por força do Contrato de Repasse 286.220-94/2009 - Siafi 705151, expirado em 12/1/2015.
Dispositivos violados - Sr.ª Marisa Maria de Jesus Vieira Soares: parágrafo único do art. 70 da Constituição Federal; art. 93 do Decreto-Lei 200/67; art. 28 da IN/STN 1/97; art. 56 da Portaria Interministerial MPOG/MF/CGU 127/2008 e item 12.1, da cláusula décima segunda, do Contrato de Repasse 286.220-94/2009 - Siafi 705151.
24.	 A Unidade Técnica acolheu a proposta alvitrada, conforme se verifica na peça 14. Foram efetuadas as citações/audiência dos responsáveis, nos moldes adiante:
	Ofício
	Data do ofício
	Data de Recebimento do Ofício
	Destinatário
	Nome do Recebedor do Ofício
	Observação
	Fim do Prazo para defesa

	Ofício 2998/2019-TCU/Secex-TCE (peça 18) 
	4/6/2019
	10/6/2019 (AR de peça 21) 
	Instituto Empreender, na pessoa do então representante legal e presidente da entidade, Sra. Josicleide Moraes da Silva
	Carlos Miller
	Ofício recebido no endereço da responsável, conforme pesquisa de endereço no Sistema da Receita Federal (peça 63) 
	25/6/2019

	Ofício 2997/2019-TCU/Secex-TCE (peça 19) 
	4/6/2019
	7/6/2019 (AR de peça 25) 
	Marasueli Borges Felipe
	Luis Alberto
	Ofício recebido no endereço da responsável, conforme pesquisa de endereço no Sistema da Receita Federal (peça 15) 
	24/6/2019

	Ofício 2999/2019-TCU/Secex-TCE (peça 20) 
	4/6/2019
	10/6/2019 (AR de peça 24) 
	Mariza Maria de Jesus Vieira Soares
	Cláudia M. da Silva
	Ofício recebido no endereço da responsável, conforme pesquisa de endereço no Sistema da Receita Federal (peça 17) 
	25/6/2019

25.	 Os responsáveis solicitaram prorrogação de prazo por trinta dias (peça 60) para apresentação de documentos complementares à defesa apresentada. Por meio de Despacho de Expediente (peça 61) , a prorrogação foi concedida.
26.	 As alegações de defesa foram apresentadas, conforme se verifica nos documentos de que tratam as peças 29-59.
EXAME TÉCNICO
Das alegações de defesa apresentadas - Peças 29-59
27.	 Foram apresentadas pelos responsáveis alegações de defesa/razões de justificativa, transcritas parcialmente abaixo:
'DO ENCERRAMENTO DAS ATIVIDADES DO INSTITUTO EMPREENDER EM TODO O TERRITÓRIO NACIONAL
2. Ainda na esfera preliminar, cabe ressaltar que, em 29/12/2017, conforme documentos em anexo, por decisão tomada em Assembleia Geral, as atividades do Instituto Empreender foram encerradas, em todo o território nacional, em razão das inúmeras dificuldades encontradas na atual crise financeira e política que assola o país.
3. Foram 17 anos de história, compromisso e conquistas, construídos por muitas mãos que por meio de diversas parcerias, promoveu programas e projetos que possibilitaram a qualificação e inserção socioprofissional de milhares de jovens no mundo do trabalho, a formação de educadores em diversos estados brasileiros, o fomento e a valorização da cultura, o respeito às diversidades e a defesa dos direitos humanos.
 (...) 
10.	 a presente tomada de contas foi instaurada afirmando que não foi apresentado qualquer documento relativo à Elaboração dos Planos Territoriais de Cadeia Produtiva (PTCP) - meta 1.3, qualquer documento relativo aos Planos de Negócio previstos no Contrato - meta 2.3, ou das reuniões para levantamento de dados, bem como em razão da ausência de qualquer documento relativo às Bases de Serviços contratadas - meta 3, a despeito de pagar por consultoria para o acompanhamento e suporte das atividades.
11.	O Instituto celebrou Contrato de Repasse n° 0286220-94/2009, com a Caixa Econômica Federal, visando desenvolver uma série de atividades nos Territórios da Cidadania, nos estados de São Paulo, Rio de Janeiro e Minas Gerais.
12.	Tais atividades consistiam em: elaborar Planos Territoriais de Cadeias Produtivas, elaboração de Planos de Negócios para os territórios e Apoio a Bases de Serviços.
13.	 As atividades relacionadas a cadeias produtivas e planos de negócios deveriam ser definidas em conjunto, envolvendo o Instituto, os representantes do MDA e os parceiros estaduais que foram previamente indicados e consultados pela SDT/MDA.
14.	 Algumas reuniões foram realizadas em Brasília e outras ocorreram nas capitais dos estados ou no interior visando uniformizar procedimentos, bem como escolher as atividades produtivas a serem contempladas tanto com cadeias produtivas como nos planos de negócios.
15.	 Não obstante, durante o período da execução do projeto/Contrato de Repasse, as ações do projeto ficaram restritas ao preparo para ação, razão pela qual foram necessárias várias reuniões entre o Instituto Empreender e o MDA/SDT no intuito de redefinir as metas e a sua respectiva localização em termo espacial/territorial.
16.	 Nesse sentido, observe nos documentos em anexo que quando da assinatura do Contrato de Repasse, havia sido definido pelo órgão concedente que seriam elaboradas 10 cadeias produtivas, 10 planos de negócios, o apoio a cinco bases de comercialização e serviços, além de se criar uma marca para a identificação da agricultura familiar e realizar uma reunião para socializar a experiência das diversas unidades parceiras.
17.	Dois tipos de ação seriam necessárias: de um lado, definir junto com os diversos estados as cadeias produtivas a serem priorizadas, como também os planos de negócios daí decorrentes e as bases de serviço; de outro lado, deveria se fazer uma redistribuição das metas, atendendo aos parâmetros definidos pela SDT.
18. Os recursos repassados e os aportados a título de contrapartida mensurada no período foram para a execução das Metas 1 e 2 PAT, assim divididos:
Planejado no Período:
	 
	Proponente R$
	Concedente R$
	Total da Meta R$

	Meta 1
	219.400,00
	6.000,00
	226.600,00

	Meta 2
	122.210,00
	6.530,00
	128.740,00

	Meta 3
	0,00
	0,00
	0,00

19.	Todavia as necessidades técnicas e administrativas do projeto (redistribuição das metas, atendendo aos parâmetros definidos pela SDT) levaram o Instituto a executar parcialmente as Metas 1, 2 e a antecipar, com execução também parcial a Meta 3, da seguinte maneira:
Executado no Período:
	 
	Proponente R$
	Concedente R$
	Total da Meta R$

	Meta 1
	35.165,48
	6.000,00
	41.165,48

	Meta 2
	29.816,14
	0,00
	29.816,14

	Meta 3
	97.740,00
	0,00
	97.740,00

20.	 Em viagem ao Rio de Janeiro, no período de 27 a 28/04/2010, com a participação do Consultor Noely Souza foi realizada reunião nas dependências do MDA, com a participação de outras entidades parceiras (UNACOOP e Secretaria de Assistência Social) , onde foram definidas as atividades a serem desenvolvidas por cada uma das entidades, ficando a definição das cadeias produtivas a serem trabalhadas para uma outra oportunidade, a ser desenvolvida no interior do Estado junto a um colegiado.
21.	 Posteriormente, o consultor do Instituto Empreender se deslocou ao município de Conceição do Macacu e participou de uma reunião do colegiado, quando teve a oportunidade de fazer uma explanação sobre o papel do Empreender no projeto, discorreu sobre os PTDRS já elaborados e que deviam ser do conhecimento dos membros do colegiado.
22.	 Em viagem a São Paulo, em 1 de junho de 2010 o consultor Marcelo Duncan se reunião com a equipe do MDA no Estado, nas dependências da Delegacia do MDA, visando articular a execução do PAT - Pronat - Cooperativismo quando, juntamente com o Articulador de Dinamização Econômica, e discutiram os seguintes pontos:
· Elaboração de Planos territoriais de Cadeias de Produção Cooperativa em dois territórios da cidade.
· Definição sobre os territórios, as entidades parceiras e atividades econômicas a serem contempladas.
· Definição a respeito da elaboração dos Planos de Negócios de Empreendimento em dois territórios da Cidadania.
· Definição sobre um Plano de Negócio, a ser elaborado no Vale do Ribeira - SP, ficando em aberto a definição a respeito do parceiro local.
· Definição sobre um Plano de Negócio, a ser elaborado no Sudoeste paulista em parceria com a Cooperag.
· Discussão sobre Jornada de Apoio à base de Serviço para implantação do SECAFES em um único território.
· Assessoramento técnico para desenvolvimento da marca territorial para empreendimentos da agricultura familiar em três territórios.
· Realização de Encontros Regionais para planejamento e socialização de metodologia dos Planos de cadeia de Produção Cooperativa em três territórios.
23.	 Em Viagem a Belo Horizonte - Período 13 a 14/07/2010, com a participação do Consultor Noely Souza. A reunião teve como objetivo definir os territórios das cidadanias a serem contemplados. Foram definidas as seis cadeias produtivas a serem contempladas para a elaboração dos planos territoriais de cadeias produtivas; foram definidos os seis territórios para os quais seriam elaborados os planos de negócios, bem como os três territórios a serem contemplados com as bases de serviços e comercialização.
24. Ainda em Minas Gerais, o consultor Noely Antonio de Souza se reuniu com a equipe da Delegacia Federal do MDA e foram definidas os Territórios da Cidadania a serem contemplados com as atividades de responsabilidade do Instituto Empreender.
25.	 Nessa reunião ficou definido que a equipe da Delegacia do MDA iria se reunir com os Colegiados Territoriais e que da reunião poderiam sair redefinições para a continuidade dos trabalhos.
26.	 Reunião em Brasília - Período 13 a 15/10/2010, com a participação do Consultor Ludgério Corrêa , entre a equipe do MDA e as entidades parceiras, principalmente do Sul e Sudeste do Brasil, voltada para a capacitação sobre elaboração de Plano Territorial de Cadeias Produtivas. Nesse sentido, esclarece-se que o consultor citado, foi o oficialmente credenciado pelo Empreender para ser o representante da instituição no evento, porém, no primeiro dia, participaram ainda, Sewton, Noely e Marcelo Gentil. Todos assinaram lista de presença e receberam crachás e pastas e, assinaram lista de presença.
27.	 Nesta reunião, definiu-se que o Instituto Empreender iria publicar o Edital para a elaboração dos Planos de Negócios no Alto do Jequitinhonha (entreposto mel em Turmalina) , Alto do Rio Prado (cana-de-açúcar e cachaça) e Médio Jequitinhonha (mandioca) .
28. Definiu-se que três planos de negócios na região ficariam em aberto, podendo posteriormente serem transferidos para territórios fora de Minas Gerais.
29.	 Definiu-se ainda que os recursos previstos para a criação de marca seriam remanejados para estas bases, tendo em vista que Minas Gerais já superou a necessidade de marca de certificação e que seriam implantadas aí três bases de serviço.
30.	 Após a realização de ajustes de natureza técnica, provocadas pelo próprio MDA, passou-se a reformular o Plano Anual de Trabalho (PAT) , de forma a atender as exigências do MDA em termos dos parâmetros utilizados para orçamentação.
31.	 Muitas discussões e muitas mudanças aconteceram por sugestão do MDA/SDT, quando se compara ao que estava previsto originalmente no PAT original e o PAT resultante dos encontros, discussões, ajustes, sendo a principal delas a área de abrangência, a qual, ao invés de contemplar "territórios da cidadania nos estados de Minas Gerais, Rio de Janeiro e São Paulo", passou a contemplar Territórios da Cidadania da região Centro Sul do Brasil.
32. Como resultado dos acontecimentos, o PAT foi definitivamente alterado e posteriormente homologado pela Secretaria de Desenvolvimento Territorial e, com isso, o contrato de repasse foi prorrogado por mais um ano.
33. Após essa etapa, a SDT/MDA convidou a equipe do Instituto Empreender para uma reunião na qual foi exposta a vontade daquela Secretaria em remanejar recursos para outras entidades cuja execução orçamentária já estava bastante adiantada. A SDT/MDA assumiu, então, a responsabilidade de, em um curto espaço de tempo, formular um protótipo do que viria a ser o novo PAT a ser implementado pelo Instituto Empreender. Passados mais de 40 dias, a SDT não conseguiu apresentar o referido protótipo e por isso, o projeto não pode ter a sua execução retomada.
34.	 Neste meio tempo, por motivos de força maior, o consultor/coordenador Newton Braga precisou afastar-se do projeto e comunicou a sua decisão para o Instituto Empreender, bem como para a SDT/MDA. Ainda em conversação entre o Instituto Empreender e o MDA, sugeriu-se, de imediato, a indicação de um novo Consultor-coordenador familiarizado com os assuntos objeto do PAT e que tivesse livre trânsito e aceitação por parte do MDA. E, em seguida, lançar os editais referentes às diversas metas.
35.	 Em meio à essa paralisação, o Instituto Empreender teve o seu nome e CNPJ lançados no CEPIM - Cadastro de Entidades Provadas Impedidas, em função de um termo de parceria firmado com a Secretaria da identidade e da Diversidade Cultural do Ministério da Cultura.
36.	 Ao ser comunicado do fato, o Instituto Empreender adotou providências no sentido de sanar os procedimentos solicitados pela CGU junto ao MINC. Porém, sem lograr êxito, em razão da não aceitação dos documentos exibidos na esfera administrativa. Por conta de tal impedimento, o Instituto ficou impossibilitado legalmente de dar continuidade com a execução do Contrato de Repasse em questão, tendo por isso, ter que encerrar a encerrar a execução antes do prazo da vigência, providenciando a devolução dos valores recebidos e não utilizados, devidamente atualizado.
37. Observe Excelência, que obstante não ter ocorrido a finalização dos trabalhos, no decorrer da prestação dos serviços, foram apresentados documentos aptos a comprovar as tratativas visando elaboração dos Planos Territoriais de Cadeias Produtivas, elaboração de Planos de Negócios para os territórios e Apoio a Bases de Serviços, conforme documentos anexados ao processo e à presente, tendo sido aplicado os valores conforme plano e devidamente comprovados no cumprimento das obrigações assumidas pelo Instituto.
 (...) 
41.	Nesse sentido, ressalta-se que os objetivos previstos só foram parcialmente alcançados em função das constantes alterações do PAT. Mesmo após a homologação do PAT alterado, a SDT/MDA mais uma vez definiu que seria elaborado e encaminhado ao Instituto Empreender um novo PAT com as novas definições de novas cadeias produtivas, novos planos de negócio, redefinição das bases de comercialização, supressão das metas relativas a criação da marca da agricultura familiar e da reunião regional para socialização da metodologia.
42. Com base nessas alterações haveria um consequente remanejamento de recursos capaz de dar suporte as novas definições. Todavia esse remanejamento não aconteceu de forma prática, ficando o presente contrato restrito à fase do planejamento e rescindido posteriormente, conforme comprovantes em anexo.
43.	 Observe que o Instituto, por meio de suas representantes, não mediu esforços para o cumprimento do contrato, no entanto, em razão das inúmeras alterações e não aprovação dos documentos apresentados, restou inviabilizada a continuidade dos serviços, não obstante a aplicação da verba no cumprimento do objeto do contrato.
OFENSA AOS POSTULADOS DA RAZOABILIDADE,
PROPORCIONALIDADE E MOTIVAÇÃO
44. Ainda em prol da ausência de responsabilidade dos Requerentes, deve ser ressaltado que a Tomada de Contas em nenhum momento assentou a efetiva ocorrência de dano ao erário. Observe igualmente que se tratava de um trabalho em conjunto, que não foi finalizado em razão da omissão do órgão, igualmente.
45. Nesse ponto, uma vez evidenciado que o serviço foi efetivamente prestado, questionando a Tomada de Contas comprovantes de determinadas ações, sucessivamente alteradas pelo órgão, não há qualquer razão para a devolução integral dos valores, por parte dos Requerentes.
46.	 Tem-se no caso, ao revés, imprecisa acusação, em prejuízo manifesto ao direito de defesa dos Requerentes, que, conquanto alvo de acusação de prática de ato de ausência de exibição de documento, nada pôde constatar quanto à efetiva omissão no trabalho ou lesão ao patrimônio público, vez que apresentou respostas e anexou comprovantes aptos a comprovar a aplicação da verba.
47.	 Assim, para a imputação da severa responsabilização aqui impugnada, mister é a investigação do elemento subjetivo, mediante a verificação da má-fé ou desvio da verba.
48. Isso não ocorre no caso dos autos, pois, como já antevisto, os Requerentes atuaram em estrita vinculação ao serviço, agindo exclusivamente em vista do interesse público.
49. Desta forma, não havendo acréscimo patrimonial em favor dos Requerentes ou de quem quer que seja sem justa causa, e muito menos o animus de proporcionar prejuízo ao erário, absurda é a capitulação de omissão do dever de prestar contas.
50.	 Diante desses casos, cabe ao aplicador fazer uso do princípio da proporcionalidade, adequando a lei ao seu verdadeiro sentido, de repressão às condutas que efetivamente importem em ameaça à Administração Pública.
51.	 No caso concreto, não restou demonstrado qualquer prejuízo, comprovando-se documentalmente a atuação dos Requerentes, que observava os objetivos do Plano, inexiste o elemento subjetivo ensejador da caracterização de omissão ou má gestão, revelando-se descabida a pretensão de devolução de valores regularmente pagos para cumprimento das exigências contratadas.
DA PRESTAÇÃO DE CONTAS
52. Ao contrário do alegado, acerca da omissão do dever de prestar contas final dos recursos recebidos através do Contrato de Repasse 286.220-94/2009 - Siafi 705151, observe nos documentos em anexo que houve sim a prestação de contas, sem inserção da mesma no Siconv (Portal de convênios do governo federal) haja vista que na data da assinatura do contrato o mesmo não estava lançado no Siconv.
53.	 Ocorre que após notificação/diligência posterior, o Instituto Empreender fez todos os lançamentos no respectivo sistema. Observe Excelência, que a não aprovação da prestação de contas é diferente da não prestação. As partes anexaram todos os documentos em seu poder, mas infelizmente o acervo probatório não foi recebido pelo órgão.
DAS RESPOSTAS ÀS NOTIFICAÇÕES
54.	 Ressalta-se, igualmente, que as partes apresentavam respostas às notificações encaminhadas pelo órgão, sempre que solicitado, porém, algumas foram respondidas de forma oral, em reuniões designadas com o objetivo de sanar a irregularidade. Em anexo, seguem documentos.
INEXIGIBILIDADE DOS JUROS MORATÓRIOS
52.	 Em adição, ressaltam os Requerentes a inadmissibilidade da incidência de juros moratórios sobre o débito apontado, visto que tais acessórios, como forma de rendimento do capital, "constituem pena imposta ao devedor pelo atraso no cumprimento da obrigação, atuando como se fosse uma indenização pelo retardamento no adimplemento da obrigação"1.
53.	 Sua aplicação, portanto, depende do expresso apontamento de uma data pré-fixada para o adimplemento da obrigação, o que absolutamente inexiste neste caso, pós, muito embora as ocorrências datem do ano de 2009 em diante, as notificações de cobrança somente foram encaminhadas aos Requerente na citação da presente, inexistindo fundamento lógico para a retroação da contagem.
54.	 Desta forma, apenas após a aludida data é que se poderia hipoteticamente cogitar da fluência dos juros moratórios, pois, conforme o escólio de Maria Helena Diniz, "nas obrigações sem fixação de prazo certo para seu cumprimento, ter-se-á mora com a interpelação judicial ou extrajudicial"2.
DAS PROVAS
55.	 Considerando-se que as acusações constantes da Tomada de Contas Especial direcionam-se a aspecto fático concernente a supostos pagamentos sem a "conclusão dos trabalhos" contratados, e tratando-se de prova imprescindível para a confirmação da correta atuação dos Requerentes, protestam pela produção de PROVA ORAL, PUGNANDO PELA OITIVA DOS EXECUTORES DO CONTRATO, ABAIXO RELACIONADOS:
1) MARCELO GENTIL NASCIMENTO DA CRUZ (CPF: XXX.605.795-XX) 
2) EDILBERT SIMAS NUNES (CPF: XXX.761.041-XX) 
3) NOELY ANTONIO DE SOUZA (CPF: XXX.356.556-XX) 
4) MARCELO DUNCAN ALENCAR GUIMARÃES (XXX.181.007-XX) 
56.	 Requer-se igualmente a intimação do MDA - Ministério da Agricultura, Desenvolvimento e Pecuária (Secretaria de Desenvolvimento Territorial/ MDA) para exibição das atas referentes às reuniões de planejamento e trabalho desenvolvido, por se tratar de documentos internos, em posse do órgão, referente ao Contrato de Repasse n° 0286.220-94/2009 - Siconv n° 705 151, no prazo de 15 (quinze) dias.
DO PEDIDO DE PRAZO PARA JUNTADA DE OUTROS DOCUMENTOS
57.	 Por fim, requerem dilação do prazo por mais 30 (trinta) dias, para apresentação de documentos complementares à presente defesa.
CONCLUSÃO E PEDIDO
58. Em face do exposto, demonstrada a regularidade do exercício de suas funções, pugnam os Requerentes pelo acolhimento dessas razões, arquivando-se o processo de Tomada de Contas Especial, com a devida baixa nos registros mantidos por essa E. Corte de Contas, considerando a comprovação de execução de procedimentos necessários ao cumprimento do contrato, não finalizado por razões alheias à vontade dos Recorrentes, tendo prestado contas dos valores utilizados junto ao órgão.'
Análise
28.	 Alegam os responsáveis que em 29/12/2017, por decisão tomada em Assembleia Geral, as atividades do Instituto Empreender foram encerradas em todo o território nacional, em razão de dificuldades concernentes a aspectos financeiros e políticos no país.
29.	 Constam nos autos a Ata da Assembleia Extraordinária realizada em 29/12/2017 na sede do Instituto Empreender e a certidão de baixa de inscrição no CNPJ (peças 34-35) , que demonstram ter havido extinção da referida instituição no ano de 2017. As citações dos responsáveis ocorreram em 2019, conforme se verifica nas peças 18-20. No presente caso, inviável o julgamento das contas de pessoa jurídica extinta antes da citação, ante a ausência de pressupostos de desenvolvimento válido e regular do processo, conforme entendimento proferido no TC 017.031/2004-5 (Acórdão 10938/2016-TCU-Segunda Câmara) .
30.	 Portanto, há que se considerar iliquidáveis as contas do Instituto Empreender, ordenando o seu trancamento, com fundamento nos arts. 20 e 21 da Lei 8.443/1992, c/c o art. 211, § 1º, do Regimento Interno do TCU.
31.	 Os responsáveis alegam também que:
a) as atividades relacionadas a cadeias produtivas e planos de negócios deveriam ser definidas em conjunto, envolvendo o Instituto, os representantes do MDA e os parceiros estaduais que foram previamente indicados e consultados pela SDT/MDA;
b) discussões e mudanças entre o previsto originalmente no PAT e o PAT resultante dos encontros, discussões e ajustes, ocorreram por sugestão do SDT/MDA, resultando em um PAT definitivamente alterado e posteriormente homologado pela Secretaria de Desenvolvimento Territorial, havendo, com isso, prorrogação do contrato de repasse por mais um ano;
c) após essa etapa, a SDT/MDA convidou a equipe do Instituto Empreender para uma reunião a fim de informar sua intenção em remanejar recursos para outras entidades cuja execução orçamentária já estava bastante adiantada, e que embora a SDT/MDA tenha assumido a responsabilidade de formular novo PAT (com as definições de novas cadeias produtivas, novos planos de negócio, redefinição das bases de comercialização, entre outros) , a ser implementado pelo Instituto Empreender, este não foi apresentado, razão porque o projeto não pôde ter a sua execução retomada;
d) posteriormente a esses acontecimentos o Instituto teve seu nome e CNPJ lançados no Cadastro de Entidades Provadas Impedidas (CEPIM) em função de um termo de parceria firmado com a Secretaria da Identidade e da Diversidade Cultural do Ministério da Cultura, ficando assim impossibilitado legalmente de dar continuidade à execução do Contrato de Repasse em questão, tendo que encerrar sua execução antes do prazo final de vigência, providenciando a devolução dos valores recebidos e não utilizados, devidamente atualizado; e
e) os objetivos previstos só foram parcialmente alcançados em função das constantes alterações no PAT.
32.	 Todavia, conforme relatado nos autos, a vigência do convênio foi de 27/9/2009 a 30/11/2015, e a comunicação ao Instituto Empreender acerca de sua inclusão no Cadastro de Entidades Provadas Impedidas (CEPIM) foi feita em 14/3/2012 por meio do Ofício 112/2012/GAB/SCC/MinC (peça 6, p. 82-83 do TC Processo 006.134/2012-2) , que apura as irregularidades no Termo de Parceria 1/2009. Portanto, caso a entidade não estivesse inscrita no CEPIM, haveria tempo suficiente para dar continuidade à execução do ajuste sob análise, razão pela qual não devem ser aceitas as alegações de que os objetivos previstos só foram parcialmente alcançados em função das constantes alterações do PAT.
33. Cumpre informar que em setembro de 2012, ou seja, mesmo após ter tido ciência de sua inscrição no CEPIM, o Instituto Empreender solicitou a prorrogação do prazo do ajuste até 31/10/2013, se comprometendo a executar e concluir o objeto pactuado no prazo solicitado (peça 3, p. 10) , o que não ocorreu.
34.	 Resta confirmado, portanto, não terem sido elaborados os Planos de Territoriais de Cadeia Produtivas, os Planos de Negócios previstos no contrato e as Bases de Serviços contratadas, e ter sido realizado pagamento da totalidade dos valores dos contratos de consultoria, sem que tenham sido executados integralmente, havendo, consequentemente, inexecução parcial do Contrato de Repasse 286.220-94/2009 (Siafi 705151) e dano ao erário pelo valor repassado, de R$ 341.610,00. Sugere-se que as contas da Sra. Marasueli Borges Felipe sejam julgadas irregulares, nos termos do art. 202, § 6º, do Regimento Interno do TCU, com a imputação do débito atualizado monetariamente e acrescido de juros de mora, nos termos do art. 202, §1º do Regimento Interno do TCU, descontado o valor recolhido, com a aplicação da multa prevista no art. 57 da Lei 8.443/1992.
35. As responsáveis alegam que não houve omissão no dever de prestar contas ou lesão ao patrimônio público, pois foram apresentadas respostas e comprovada a aplicação dos recursos. Foram feitos todos os lançamentos no Siconv e anexados todos os documentos em seu poder.
36. Analisando os autos verifica-se que houve inserção de informações no Siconv em 2013 e consta nos autos o Relatório de Execução de Atividades homologado em 2015 (peça 32, p. 1-6) . Verifica-se, portanto, que não houve omissão no dever de prestar contas, razão porque as responsáveis não devem ser responsabilizadas em relação a esse fato.
37.	Alegam os responsáveis ainda que: i) para a imputação de responsabilização faz-se necessária a presença do elemento subjetivo, mediante a verificação de má-fé ou desvio de recursos, o que não se verificou nos autos, uma vez que atuaram exclusivamente em vista do interesse público; ii) não houve acréscimo patrimonial em favor deles; iii) deve ser aplicado ao presente caso o princípio da proporcionalidade, adequando a lei ao seu verdadeiro sentido, de repressão às condutas que efetivamente importem em ameaça à Administração Pública.
38. Não procedem as alegações apresentadas, conforme se verifica em trecho do Relatório que fundamentou o Acórdão 2588/2020-TCU-Segunda Câmara:
'3.22 Quanto à alegação da inexistência de má fé ou dolo, importa registrar que a responsabilidade dos jurisdicionados perante o TCU é de natureza subjetiva, caracterizada mediante a presença de simples culpa stricto sensu, sendo desnecessária a caracterização de conduta dolosa ou má-fé do gestor para que este seja responsabilizado (Acórdão 9004/2018-TCU-Primeira Câmara, Relator Ministro Bruno Dantas) . Assim, o argumento apresentado também não merece acolhimento.
3.23 No que se refere à alegação de inobservância do Princípio da Proporcionalidade, deve-se frisar que eventuais sanções que vierem a ser impostas pelo Tribunal resultam do juízo subjetivo do julgador ante o grau de reprovabilidade das condutas praticadas, da gravidade das irregularidades e do dano causado ao erário. Ademais, como não poderia deixar de ser, quaisquer sanções que vierem a ser aplicadas encontram-se sempre respaldadas e fundamentadas nas normas pertinentes, razão pela qual não se mostra possível acolher o argumento oferecido.
39.	Alegam, por fim, a inadmissibilidade da incidência de juros de mora em relação ao débito apurado, já que constituem pena imposta ao devedor pelo atraso no cumprimento da obrigação, dependendo sua aplicação do expresso apontamento de uma data pré-fixada para o adimplemento da obrigação, o que inexistiria no presente caso, pois embora as ocorrências datem do ano de 2009 em diante, as notificações de cobrança somente foram encaminhadas na citação, inexistindo fundamento lógico para a retroação da contagem.'
40. Não procedem as alegações de defesa, pois nos termos do art. 9º, inc. I, da Instrução Normativa TCU 71/2012, que regulamenta os processos de tomada de contas especial, a atualização monetária e os juros moratórios incidentes sobre o valor do débito devem ser calculados a partir da data do crédito na conta bancária específica, quando conhecida, ou da data do repasse dos recursos, no caso de omissão no dever de prestar contas ou de as contas apresentadas não comprovarem a regular aplicação dos recursos, exceto nas ocorrências previstas no inciso II do mesmo artigo, o que não é o caso. No presente caso, os recursos foram transferidos para a conta do Instituto em 1/4/2010 (peça 3, p. 55) , representando o valor do débito em razão do não atingimento dos objetivos previstos no contrato de repasse.
Prescrição da Pretensão Punitiva
41.	Vale ressaltar que a pretensão punitiva do TCU, conforme Acórdão 1441/2016-TCU-Plenário, Relator: Benjamin Zymler, que uniformizou a jurisprudência acerca dessa questão, subordina-se ao prazo geral de prescrição indicado no art. 205 do Código Civil, que é de dez anos, contado da data de ocorrência da irregularidade sancionada, nos termos do art. 189 do Código Civil, sendo este prazo interrompido pelo ato que ordenar a citação, a audiência ou a oitiva da responsável.
42. No caso em exame, não ocorreu a prescrição em relação a Sra. Marasueli Borges Felipe, uma vez que a irregularidade sancionada se consumou em 15/6/2012, haja vista que não comprovou, no último dia em que poderia tê-lo feito, a regularidade da aplicação da primeira parcela dos recursos do contrato de repasse, e o ato de ordenação da citação ocorreu em 2019 (peças 19) .
CONCLUSÃO
43. Considerando o fato de o Instituto Empreender ter sido extinto em 2017 e de sua citação ter sido realizada em 2019, inviável o julgamento de suas contas ante a ausência de pressupostos de desenvolvimento válido e regular do processo, conforme entendimento proferido no TC Processo 017.031/20045 (Acórdão 10938/2016-TCU-Segunda Câmara) . Logo, suas contas devem ser consideradas iliquidáveis, sendo ordenado o seu trancamento, com fundamento nos arts. 20 e 21 da Lei 8.443/1992, c/c o art. 211, § 1º, do Regimento Interno do TCU.
44.	 Em face da análise promovida na seção "Exame Técnico", verifica-se que a Sra. Marasueli Borges Felipe não logrou comprovar a boa e regular aplicação dos recursos. Ademais, inexistem nos autos elementos que demonstrem a boa-fé da responsável ou a ocorrência de outras excludentes de culpabilidade.
45. Foi realizada audiência da Sra. Marasueli Borges Felipe e Marisa Maria de Jesus Vieira Soares em relação à omissão no dever de prestar contas. Ficou constatado ter havido prestação de contas, razão pela qual não devem ser responsabilizadas.
46.	 Verifica-se também que não houve a prescrição da pretensão punitiva, conforme análise realizada nos itens 40-41 da presente instrução.
47.	 Sugere-se que as contas da Sra. Marasueli Borges Felipe sejam julgadas irregulares, nos termos do art. 202, § 6º, do Regimento Interno do TCU, com a imputação do débito atualizado monetariamente e acrescido de juros de mora, nos termos do art. 202, §1º do Regimento Interno do TCU, descontado o valor recolhido, com a aplicação da multa prevista no art. 57 da Lei 8.443/1992.
PROPOSTA DE ENCAMINHAMENTO
48.	Diante do exposto, submetemos os autos à consideração superior, propondo ao Tribunal:
	a) considerar iliquidáveis as contas do Instituto Empreender (CNPJ 03.666.886/0001-03) , ordenando o seu trancamento, com fundamento nos arts. 20 e 21 da Lei 8.443/1992, c/c o art. 211, § 1º, do Regimento Interno do TCU;
	b) rejeitar as alegações de defesa apresentadas por Marasueli Borges Felipe (CPF XXX.075.945-XX) ;
	c) acatar as razões de justificativa apresentadas por Marasueli Borges Felipe e Marisa Maria de Jesus Vieira Soares (CPF XXX.765.131-XX) ; 
	d) julgar irregulares, nos termos dos arts. 1º, inciso I, 16, inciso III, alínea "c", da Lei 8.443/92, c/c os arts. 19 e 23, inciso III, da mesma Lei, e com arts. 1º, inciso I, 209, incisos III, 210 e 214, inciso III, do Regimento Interno/TCU, as contas de Marasueli Borges Felipe (CPF XXX.075.945-XX) , condenando-a ao pagamento da importância a seguir especificada, atualizada monetariamente e acrescida dos juros de mora, calculada a partir das datas discriminadas até a data do efetiva quitação do débito, fixando-lhe o prazo de quinze dias, para que comprove, perante o Tribunal, o recolhimento das referidas quantias aos cofres do Tesouro Nacional, nos termos do art. 23, inciso III, alínea "a", da citada lei:
Quantificação do débito:
	VALOR ORIGINAL (R$) 
	DATA DA OCORRÊNCIA
	DÉBITO/CRÉDITO

	341.610,00
	01/04/2010
	D

	179.032,38
	03/04/2014
	C

Valor total do débito atualizado até 2/4/2020: R$ 535.604,21
	e) aplicar individualmente à Marasueli Borges Felipe a multa prevista no art. 57 da Lei 8.443/1992 c/c o art. 267 do RI/TCU, fixando-lhes o prazo de quinze dias, a contar da notificação, para que comprove, perante o Tribunal (art. 214, III, a, do Regimento Interno do TCU) , o recolhimento da dívida aos cofres do Tesouro Nacional, atualizada monetariamente desde a data do acórdão que vier a ser proferido por este Tribunal até a do efetivo recolhimento, se pagas após o vencimento, na forma da legislação em vigor;
	f) autorizar, desde logo, a cobrança judicial das dívidas, caso não atendidas a notificação, na forma do disposto no art. 28, inciso II, da Lei nº 8.443/92;
	g) autorizar também, desde logo, se requerido, com fundamento no art. 28, inciso I, da Lei 8.443, de 1992 c/c o art. 217, §§ 1º e 2º do Regimento Interno, o parcelamento da dívida em até 36 parcelas, incidindo sobre cada parcela, corrigida monetariamente, os correspondentes acréscimos legais fixando- lhes o prazo de quinze dias, a contar do recebimento da notificação, para comprovarem perante o Tribunal o recolhimento da primeira parcela, e de trinta dias, a contar da parcela anterior, para comprovar os recolhimentos das demais parcelas, devendo incidir sobre cada valor mensal, atualizado monetariamente, os juros de mora devidos, no caso do débito, na forma prevista na legislação em vigor, alertando os responsáveis de que a falta de comprovação do recolhimento de qualquer parcela importará o vencimento antecipado do saldo devedor, nos termos do § 2º do art. 217 do Regimento Interno deste Tribunal;
	h) enviar cópia do Acórdão a ser prolatado à Procuradoria da República no Estado de Pernambuco, nos termos do § 3º do art. 16 da Lei 8.443/1992, c/c o § 7º do art. 209 do Regimento Interno do TCU, para adoção das medidas cabíveis; e
	i) enviar cópia do Acórdão que vier a ser proferido ao Ministério da Agricultura, Pecuária e Abastecimento e aos responsáveis, para ciência, informando que a presente deliberação está disponível para a consulta no endereço www.tcu.gov.br/acordaos, além de esclarecer que, caso requerido, o TCU poderá fornecer sem custos as correspondentes cópias, de forma impressa."
Por sua vez, o Ministério Público junto ao TCU (MPTCU) , representado pelo Procurador Sérgio Caribé, assim se pronunciou (peça 67) :
"4. Anuo às razões que nortearam a proposta da unidade técnica, incorporando-as a este parecer com as considerações e ressalva que passo a tecer, notadamente em relação ao trancamento das contas do Instituto Empreender.
5. De fato, os responsáveis não lograram êxito em afastar as irregularidades que deram ensejo ao débito apurado nos autos. Conforme concluído pela unidade técnica, mesmo após as alegações e anexos trazidos aos autos, 'resta confirmado, portanto, não terem sido elaborados os Planos de Territoriais de Cadeia Produtivas, os Planos de Negócios previstos no contrato e as Bases de Serviços contratadas, e ter sido realizado pagamento da totalidade dos valores dos contratos de consultoria, sem que tenham sido executados integralmente...' (peça 64, p. 14) .
6. Por outro lado, ainda que não tenham sido suficientes para comprovar o bom e regular cumprimento do objeto do convênio, o convenente chegou a encaminhar ao concedente alguns documentos e informações a título de prestação de contas, o que, em linha com o entendimento da Secex-TCE, justifica afastar a irregularidade concernente à suposta omissão no dever de prestar contas.
7. Por fim, 'considerando o fato de o Instituto Empreender ter sido extinto em 2017 e de sua citação ter sido realizada em 2019', a unidade técnica considerou 'inviável o julgamento de suas contas ante a ausência de pressupostos de desenvolvimento válido e regular do processo', de modo que, no seu entender, 'suas contas devem ser consideradas iliquidáveis, sendo ordenado o seu trancamento' (peça 64, p. 15) .
8. Todavia, pelo que se infere da 'Ata da Assembleia Extraordinária do Instituto Empreender', realizada em 29/12/2017, na mesma ocasião em que foi decidido o 'encerramento das atividades do Instituto Empreender', aprovou-se, 'para dar continuidade e acompanhamento aos processos, respondidos pelo Instituto', a contratação de escritório de advocacia com vistas à 'assessoria jurídica de toda e qualquer questão legal que implique o nome do Instituto Empreender e seus representantes nesse ínterim', bem como se estabeleceu que, 'após o registro da ata em questão, todas as documentações físicas e institucionais do Instituto Empreender ficarão sob a responsabilidade de Josicleide Moraes da Silva, tendo a referida o compromisso de zelar e responder por eles perante juízo, sempre que solicitada e por tempo indeterminado' (peça 34, p. 1-2) .
9. Outrossim, naquela assembleia, ficou estabelecido que 'as documentações referentes aos processos com o Ministério da Cultura (Minc) e com o Ministério do Desenvolvimento Agrário (MDA) (...) ficarão sob a responsabilidade de Josicleide Moraes da Silva...' (peça 34, p. 2) . Portanto, não vislumbro razões para que as contas do Instituto Empreender sejam consideradas iliquidáveis, visto que foram assegurados os meios necessários para que Josicleide Moraes da Silva pudesse representá-lo e, assim, apresentar as alegações de defesa do Instituto Empreender (peça 29, p. 1) .
10. Ante o exposto, este membro do Ministério Público de Contas junto ao TCU manifesta-se de acordo com a proposta da Secex-TCE (peças 64, p. 16-17, 65 e 66) , sugerindo, contudo, que as contas do Instituto Empreender sejam julgadas irregulares, com base no art. 16, inciso III, alínea 'c', da Lei 8.443/1992, condenando-o solidariamente pelo referido débito e aplicando-lhe a multa do art. 57 da mesma lei."
É o relatório.

8.1. Daniel Leopoldo do Nascimento (15130/OAB-DF) e outros, representando Josicleide Moraes da Silva, Instituto Empreender e Marasueli Borges Felipe.

Procurador Sergio Ricardo Costa Caribé.

TOMADA DE CONTAS ESPECIAL. CONTRATO DE REPASSE. MINISTÉRIO DO DESENVOLVIMENTO AGRÁRIO (EXTINTO). ENTIDADE SEM FINS LUCRATIVOS. FORTALECIMENTO DA GESTÃO SOCIAL E DA COMERCIALIZAÇÃO DOS PRODUTOS DA AGRICULTURA FAMILIAR. OMISSÃO NO DEVER DE PRESTAR CONTAS. FALTA DE ALCANCE DO OBJETO. CITAÇÃO SOLIDÁRIA DO INSTITUTO E DA PRESIDENTE QUE GERIU OS RECURSOS. AUDIÊNCIA DA PRESIDENTE QUE GERIU OS RECURSOS E DA SUA SUCESSORA PELA OMISSÃO NO DEVER DE PRESTAR CONTAS. APRESENTAÇÃO DE ALEGAÇÕES DE DEFESA E DE RAZÕES DE JUSTIFICATIVA. EXINÇÃO DO INSTITUTO ANTERIOR À CITAÇÃO. POSSIBILIDADE DE JULGAMENTO DE SUAS CONTAS MESMO APÓS SUA EXTINÇÃO, TENDO EM VISTA O NÃO PREJUÍZO AO DIREITO DE DEFESA, QUE FOI EXERCIDO POR SUA ÚLTIMA PRESIDENTE, E DO FATO DE QUE UM DOS OBJETIVOS DO JULGAMENTO DE CONTAS É DAR CIÊNCIA À SOCIEDADE SOBRE A UTILIZAÇÃO DOS RECURSOS PÚBLICOS. CONSIDERAÇÕES SOBRE A RESPONSABILIDADE CIVIL DO INSTITUTO APÓS SUA EXTINÇÃO. AUSÊNCIA DE EXPRESSA DISPOSIÇÃO LEGAL ACERCA DE QUEM SÃO OS SUCESSORES DE ASSOCIAÇÃO CIVIL EXTINTA. APLICAÇÃO, POR ANALOGIA, DOS DISPOSITIVOS CONCERNENTES À SUCESSÃO DE PESSOA FÍSICA. RESPONSABILIDADE DE QUEM RECEBEU O PATRIMÔNIO DO INSTITUTO. AUSÊNCIA DE CITAÇÃO SOLIDÁRIA DOS BENEFICIÁRIOS, EM RAZÃO DOS PRINCÍPIOS DA RACIONALIDADE ADMINISTRATIVA E DA ECONOMIA PROCESSUAL. ACOLHIMENTO DAS RAZÕES DE JUSTIFICATIVA QUANTO À OMISSÃO NO DEVER DE PRESTAR CONTAS. REJEIÇÃO DAS ALEGAÇÕES DE DEFESA APRESENTADAS QUANTO AO DÉBITO. IRREGULARIDADE DAS CONTAS DO INSTITUTO E DA PRESIDENTE QUE GERIU OS RECUROS. CONDENAÇÃO EM DÉBITO E APLICAÇÃO DE MULTA À GESTORA QUE GERIU OS RECURSOS. IMPOSSIBILIDADE DE APLICAÇÃO DE PENA AO INSTITUTO, TENDO EM VISTA A SUA EXTINÇÃO. DISPENSA DE CITAÇÃO SOLIDÁRIA DOS SUCESSORES PATRIMONIAIS DO INSTITUTO EM RELAÇÃO AO DÉBITO. 1. A extinção de associação civil gestora de recursos públicos, embora impeça a aplicação de multa por ser causa de extinção da punibilidade, não impossibilita o julgamento do processo de suas contas, tendo em vista que um dos objetivos desse juízo é dar ciência à sociedade sobre a utilização dos recursos públicos. 2. No caso de associação civil dissolvida antes do julgamento das contas, a responsabilidade pelo débito é transferida aos seus sucessores patrimoniais, na medida do patrimônio transferido, de acordo com o art. 5º, XLV, da Constituição Federal. 3. Fica dispensada a citação de devedores solidários, quando o baixo valor do débito não a recomendar à luz do princípio da racionalidade administrativa e da economia processual, bem como da regra de que a solidariedade passiva é uma faculdade do credor.

TOMADA DE CONTAS ESPECIAL (TCE)

Secretaria de Controle Externo de Tomada de Contas Especial (SecexTCE).

Trata-se de tomada de contas especial instaurada pela Caixa Econômica Federal em razão da omissão no dever de prestar contas e da falta de comprovação da execução física do objeto do Contrato de Repasse 286.220-94/2009 (Siafi 705151) , arcado com recursos do antigo Ministério do Desenvolvimento Agrário (MDA) , atual Secretaria Especial de Agricultura Familiar e do Desenvolvimento Agrário.
2. 	O contrato de repasse tinha como objeto "o fortalecimento da gestão e da comercialização dos produtos da agricultura familiar" e foi firmado no valor de R$ 998.100,00, sendo R$ 965.320,00 à conta do concedente e R$ 32.780,00 à conta do convenente. Os recursos federais foram liberados por meio da ordem bancária 2010OB800033, de 8/3/2010, no valor de R$ 965.320,00 (peça 3, p. 52) .
3.	A Caixa realizou apenas um desbloqueio, no valor de R$ 341.610,00, em 17/3/2010 (peça 3, p. 50) , o qual foi movimentado em 1º/4/2010, conforme extrato (peça 3, p. 55) e,  posteriormente, devolvido, em parte, para poupança da conta vinculada, em 3/4/2014, no montante de R$ 179.032,38 (peça 4, p. 11) .
4.	O saldo não sacado da conta poupança (R$ 1.090.388,68 em 3/8/2015 - peça 4, p. 19) foi restituído pela Caixa ao MDA (peça 4, p. 25) . 
5.	Na fase interna da TCE, o órgão concedente concluiu pela impugnação do valor total liberado em razão da omissão no dever de apresentar a prestação de contas final e da falta de comprovação da execução física do objeto pactuado, abatendo-se o valor ressarcido e imputando a responsabilidade pelo débito, solidariamente, ao Instituto Empreender e às suas presidentes sucessivas Marasueli Borges Felipe (19/9/2008 a 14/6/2012) , Mariza Maria de Jesus Vieira Soares (15/6/2012 a 26/11/2012 ) e Josicleide Moraes da Silva ( 27/11/2012 a 2017) .
6.	No caso da primeira presidente, o órgão repassador considerou que ela seria responsável, porque geriu, na integralidade, os recursos liberados. Em relação às demais presidentes, suas responsabilidades decorreram da omissão no dever de apresentar a prestação de contas final do contrato de repasse ou de tomar providências para o resguardo do erário, uma vez que a vigência do contrato de repasse adentrou nos seus períodos de gestão, encerrando-se em 30/11/2015.
7. 	No âmbito do TCU, concluiu-se que deveriam ser citados solidariamente pelo débito apenas  Marasueli Borges Felipe e o Instituto Empreender, nos termos da Súmula TCU 286, uma vez que somente ela havia gerido os recursos. Por sua vez, em razão da omissão, deveriam ser ouvidas em audiência Mariza Maria de Jesus Vieira Soares e Marasueli Borges Felipe. Por fim, quanto a Josicleide Moraes da Silva, afastou-se a responsabilidade, uma vez que o prazo final de apresentação da prestação de contas, na verdade, não atingira seu período de gestão.
9.	Promovidas as citações e as audiências e apresentadas as defesas, a secretaria especializada emitiu sua análise, concluindo, em relação a Marasueli Borges Felipe, que suas alegações de defesa deveriam ser rejeitadas e julgadas  irregulares suas contas, com a imputação do débito e a aplicação da multa prevista no art. 57 da Lei 8.443/1992.
10.	Em relação ao Instituto Empreender, considerou que suas contas deveriam ser julgadas iliquidáveis, com fundamento nos arts. 20 e 21 da Lei 8.443/1992, uma vez que ele foi extinto em 2017, conforme Ata da Assembleia Extraordinária realizada em 29/12/2017 e certidão de baixa de inscrição no CNPJ.
11.	Entendeu, ainda, no que tange à audiência de Mariza Maria de Jesus Vieira Soares e Marasueli Borges Felipe, que a imputação de omissão foi devidamente refutada, tendo em vista que as responsáveis comprovaram ter apresentado os documentos da prestação de contas por meio do Siconv em 2013, devendo ser acolhidas suas razões de justificativa.
12.	O Ministério Público junto ao TCU, por sua vez, discordou, em parte, da proposta, reputando que as contas do Instituto Empreender não deveriam ser consideradas iliquidáveis, mas sim  julgadas irregulares, com base no art. 16, inciso III, alínea 'c', da Lei 8.443/1992, condenando-o solidariamente pelo referido débito e aplicando-lhe a multa do art. 57 da mesma lei.
13. 	Argumentou o Parquet que, na Ata da Assembleia Extraordinária do Instituto Empreender, realizada em 29/12/2017, na qual foi decidido o encerramento de suas atividades, aprovou-se a contratação de escritório de advocacia com vistas à assessoria jurídica de toda e qualquer questão legal que implicasse o nome do Instituto Empreender e seus representantes nesse ínterim, bem como se estabeleceu que, após o registro da ata em questão, todas as documentações físicas e institucionais do Instituto Empreender ficariam sob a responsabilidade de Josicleide Moraes da Silva, tendo a referida o compromisso de zelar e responder por eles perante juízo, sempre que solicitada e por tempo indeterminado. Assim, considerou que a defesa do instituto não foi prejudicada, razão pela qual suas contas poderiam ser julgadas irregulares, com condenação solidária em débito e aplicação de multa. 
II
15.	Corroboro, em parte, os pronunciamentos da unidade instrutora e do Ministério Público Junto ao TCU, incorporando os seus fundamentos às minhas razões de decidir no que não conflitar com este voto.
16.	Primeiramente, reputo que, de fato, as responsáveis conseguiram afastar a imputação de omissão no dever de prestar contas, uma vez que demonstraram ter inserido as informações no Siconv em 2013 e apresentado o Relatório de Execução de Atividades (REA) , o qual foi homologado em 2015 (peça 32, p. 1-6) . Assim, suas razões de justificativa devem ser acolhidas.
16.	Por outro lado, Marasueli Borges Felipe e o Instituto Empreender não lograram elidir o débito. Conforme abordado, em detalhes, pela unidade instrutora, os valores liberados foram utilizados basicamente para pagar serviços de consultoria, os quais não geraram qualquer benefício para a sociedade.
17.	Por meio do Parecer Técnico 183/2015 (peças 5, p. 53-63 e 6, p. 1-7) , a Secretaria de Desenvolvimento Territorial - SDT/MDA analisou o REA relativo à primeira parcela do contrato de repasse e registrou:
"Meta l: Elaboração dos Planos de Territoriais de Cadeias Produtivas (PTCP) 
No projeto estavam previstas a elaboração de 8 (oito) PTCP (meta 1.1) , 16 (dezesseis) oficinas para levantamento de dados e validação do PTCP (meta 1.2) e consultoria para acompanhamento e suporte técnico das atividades que seriam realizadas (meta 1.3) .
Não foi apresentado qualquer documento relativo a elaboração dos PTCP ou das reuniões para levantamento de dados, ainda que a Entidade tenha informado no REA despesas de R$ 40.865,48 (quarenta mil, oitocentos e sessenta e cinco reais e quarenta e oito centavos) em consultoria para o acompanhamento e suporte das atividades (meta 1.3) .
Meta 2: Elaboração de Planos de Negócios de Empreendimentos em Territórios da Cidadania
No projeto de atividades estavam previstas a elaboração de 10 (dez) Planos de Negócios (meta 2.1) , 20 (vinte) o¿cinas para socialização das informações coletadas e validação dos Planos de Negócios (meta 2.2) e consultoria para acompanhamento e suporte técnico das atividades que seriam realizadas (meta 2.3) .
Não foi apresentado qualquer documento relativo aos Planos de Negócios previstos no contrato ou das reuniões para levantamento de dados, ainda que a Entidade tenha informado no REA despesas de R$ 30.116,41 (trinta mil, cento e dezesseis reais e quarenta e um centavos) em consultoria para o acompanhamento e suporte das atividades (meta 2.3) .
Meta 3: Apoio a implantação e operacionalização das Bases de Serviço de Apoio a Comercialização (BSC) 
No projeto estavam previstos o apoio a 05 (cinco) Bases de Serviço (meta 3.1.1) e consultoria para acompanhamento e suporte técnico das atividades que seriam realizadas (metas 3.1.2, 3.1.3, 3.1.4 e 3.15) .
Não foi apresentado qualquer documento das Bases de Serviço contratadas, porém a Entidade informou despesas de R$ 97.740,00 (noventa e sete mil, setecentos e quarenta reais) com despesas de consultoria para o acompanhamento e suporte das atividades. Registre-se dois fatos adicionais para essas despesas informadas:
1 - não havia previsão de gastos na primeira parcela para esta meta;
2 - O valor pactuado no projeto para essas despesas de consultoria era de até R$ 16.800,00 (dezesseis mil e oitocentos reais) , conforme aprovado no Projeto de Atividades - PAT."
18.	Vê-se, portanto, que as metas não foram cumpridas e que não se obteve qualquer produto da aplicação dos recursos.
19.	Alega-se que a culpa foi do Ministério concedente, tendo em vista que ele teria alterado substancialmente os Projetos de Atividades (PTA) em relação ao que havia sido inicialmente previsto, o que teria culminado com a impossibilidade final de a contratante executar o projeto. No entanto, tal alegação não é comprovada. O que se tem de concreto são as metas que foram formalmente estipuladas e não cumpridas, utilizando-se o dinheiro apenas para serviços de consultoria.
20.	Portanto, persiste o prejuízo causado à União em razão da falta de cumprimento do objeto pactuado e da inutilidade dos valores despendidos.
21.	Também não há elementos que comprovem a boa-fé nesse contexto, em que a gestora descumpriu o cronograma e utilizou os recursos de forma diversa do acordado. 
22.	Em relação à responsabilidade pelo prejuízo, verifica-se que, sem dúvida, ela é da Presidente que geriu integralmente os recursos à época, Marasueli Borges Felipe, e da pessoa jurídica de direito privado contratada, no caso, o Instituto Empreender, por força da Súmula TCU 286, que assim dispõe:
 "A pessoa jurídica de direito privado destinatária de transferências voluntárias de recursos federais feitas com vistas à consecução de uma finalidade pública responde solidariamente com seus administradores pelos danos causados ao erário na aplicação desses recursos".  
23.	Ocorre que o Instituto Empreender foi extinto em 2017, conforme Ata da Assembleia Extraordinária constante à peça 34. Assim, ao contrário do que defende o Parquet, entendo que não haveria como condenar em débito ou apenar uma pessoa que não existe mais no mundo jurídico.
25.	Antes mesmo de analisar a possibilidade de condenação em débito e aplicação de multa ao instituto, faz-se necessário tecer alguns comentários sobre a validade de sua citação.
26.	Note-se que o instituto foi citado em 10/6/2019, quando já estava instinto. Nesse caso, a princípio, a citação não seria válida, pois estaria dirigido à pessoa que não poderia mais exercer o contraditório e a ampla defesa. Transcrevo alguns julgados desta Corte nesse sentido:
"A citação do responsável após a sua morte, mesmo que entregue no endereço que tinha em vida, é causa de nulidade absoluta, pois impraticável o exercício do contraditório e da ampla defesa."
"Caso o responsável faleça antes de findo o prazo para apresentação das alegações de defesa, mas o conhecimento desse fato só aconteça após a prolação do acórdão condenatório, cabe ao TCU tornar, de ofício, insubsistente a deliberação e determinar a citação do espólio, ou, caso concluído o inventário, dos herdeiros, até o limite do patrimônio transferido."
27.	Embora tais decisões se refiram a pessoas físicas, a lógica jurídica é a mesma: havendo impossibilidade do exercício do contraditório e da ampla defesa, a citação é inválida.
28.	Ocorre que, no presente caso, o instituto, ainda que extinto, pôde exercer o contraditório e a ampla defesa por meio de sua última presidente, Josicleide Moraes da Silva, que ficou de posse dos documentos necessários para tanto, conforme Ata da Sessão Extraordinária de extinção (peça 34) .
29.	Assim, considerando que "não há nulidade sem prejuízo", regra prevista no art. 171 do Regimento Interno do TCU, entendo que a citação, neste caso, foi válida.
30.	Registro ainda que a "morte" da associação não impede o julgamento de suas contas, uma vez que um dos objetivos desse juízo é dar ciência à sociedade sobre a utilização dos recursos públicos.
31.	Nesse sentido, é o Acórdão 801/2015-TCU-Segunda Câmara, de Relatoria da Ministra Ana Arraes:
"O falecimento do gestor, embora seja causa de extinção de sua punibilidade, não impede a continuidade e o julgamento do processo de contas, cuja finalidade é dar ciência à coletividade sobre a utilização dos seus recursos, sendo que os sucessores do de cujus são responsáveis pela indenização até o limite da herança (art. 5º, inciso XLV, da Constituição Federal) ." 
32.	Destaco, no entanto, que tal ocorrência impossibilita a aplicação de sanção ao instituto, tendo em vista o caráter personalíssimo da pena.
33.	Em relação ao débito, a análise se dirige a quem deve suceder o instituto para fins de responsabilidade civil. 
34.	No caso de morte de pessoa física, a responsabilidade pelo débito é transferida aos seus sucessores, no limite da herança recebida, por força do art. 5º, XLV, da Constituição Federal, e do art. 1.792 do Código Civil. Todavia, em relação a pessoas jurídicas, a legislação não é tão clara. 
35.	Ao analisar a jurisprudência do Poder Judiciário, observa-se que, no que tange às sociedades empresariais, há entendimento dominante no sentido de que os sócios respondem por suas dívidas quando a entidade é dissolvida irregularmente, sem que se promova sua liquidação, por força dos arts. 1.036 e 1.080 do Código Civel. Cito exemplo:
"Em execução fiscal de dívida ativa tributária ou não-tributária, dissolvida irregularmente a empresa, está legitimado o redirecionamento ao sócio-gerente." (Tema 630/STJ. REsp 1371128/RS, Relator Mario Campbell Marques, DOU 17/9/2014) 
"Cumprimento de sentença. Empresa extinta irregularmente - Sucessão processual Possibilidade Inteligência do art. 110 do CPC - Inclusão dos sócios no polo passivo da ação, em razão de responsabilidade prevista no artigo 1.080 do CC Decisão reformada Recurso provido." (Agravo de Instrumento nº 2227670-68.2018.8.26.0000. Rel. Des. Paulo Pastore Filho. Julgado em 12/04/19. 17ª Câmara de Direito Privado do Tribunal de Justiça de São Paulo) .
36.	No âmbito desta Corte, também existe precedente, de relatoria do Ministro Vital do Rego, no sentido de que o sócio deve responder pela dívida de sociedade extinta, conforme transcrevo abaixo:
"Responde pelo débito o sócio que, mediante distrato, assumiu a responsabilidade pelo ativo e passivo supervenientes da pessoa jurídica extinta." Acórdão 6856/2016-TCU-Segunda Câmara
37.	Impende frisar que, neste precedente, o instrumento de distrato previu que a responsabilidade pelo passivo da pessoa jurídica extinta ficaria a cargo do sócio.
38.	No caso dos autos, todavia, o Instituto Empreender não é uma sociedade empresarial, mas sim uma associação civil sem fins lucrativos e, portanto, regida pelos arts. 53 a 61 do Código Civil, que não prevêem a fase de liquidação. Ademais, no instrumento de extinção do instituto, não houve a estipulação de que os associados assumiriam seu passivo.
39.	Assim, os precedentes acima mencionados não se enquadram na situação em relevo.
40.	Por outro lado, não é aceitável que o patrimônio de uma associação devedora não possa ser afetado caso os seus associados promovam sua extinção e distribuição do patrimônio antes de o credor lesado conseguir o ressarcimento do seu débito na Justiça.
41.	Isso poderia incentivar a utilização do mecanismo para prejudicar credores e promover o enriquecimento indevido de pessoas.
42.	Outrossim, o nosso ordenamento jurídico é construído no sentido de que o ressarcimento do dano segue o caminho do patrimônio transferido.
43.	O art. 5º, XLV, da Constituição Federal, assim prescreve:
"XLV - nenhuma pena passará da pessoa do condenado, podendo a obrigação de reparar o dano e a decretação do perdimento de bens ser, nos termos da lei, estendidas aos sucessores e contra eles executadas, até o limite do valor do patrimônio transferido;"
44.	Ao meu ver, tal dispositivo se aplica não só a pessoas físicas, mas também a pessoas jurídicas. Isso quer dizer que a extinção de associação civil gestora de recursos públicos, embora impeça a aplicação de multa por ser causa de extinção da punibilidade, não impossibilita o julgamento do processo de suas contas e a condenação em débito os sucessores patrimoniais da associação até o limite do patrimônio recebido.
45.	Observo que a Ata da Assembleia Extraordinária que extinguiu o instituto registrou que seu patrimônio seria distribuído da seguinte forma (peça 34) :
"2) Doação Patrimônio (Imobilizado e Financeiro) : A partir da decisão de encerramento das atividades da instituição e conforme previsto no estatuto, todo patrimônio constituído será doado para três organizações que apresentam as mesmas  finalidades, sendo: Centro de Educação e Cultura Daruê Malungo, ... CNPJ 35.328.012/0001-24, Pão da Vida, ...CNPJ 02.878.521/0001-71... e instituto Enter Jovem, ...CNPJ 28.333.262/0001-97...." 
46.	Assim, em tese, o patrimônio do instituto transferido a essas entidades deveria arcar com o débito caracterizado nos presentes autos. No entanto, para que isso fosse possível, seria necessário citar, solidariamente, tais entidades, o que não entendo mais conveniente nesta etapa processual.
47.	Considero dispensável a citação de devedores solidários quando o baixo valor do débito não a recomendar à luz do princípio da racionalidade administrativa e da economia processual, bem como da regra de que a solidariedade passiva é uma faculdade do credor.
48.	Dessa forma, reputo que o processo deva prosseguir apenas contra a devedora Marasueli Borges Felipe.
49.	Ainda quanto à sucessão de responsabilidade civil de associação extinta, importa destacar que não está descartada a possibilidade de os associados do instituto ou seus dirigentes responderem pessoalmente no caso de restar caracterizado o abuso da personalidade jurídica, consoante art. 50 do Código Civil. No entanto, não existem evidências, no caso concreto, de que isso tenha ocorrido.	
48.	Ante o exposto, divergindo parcialmente dos pareceres exarados, voto por que o Tribunal adote o Acórdão que ora submeto à deliberação deste Colegiado.
TCU, Sala das Sessões Ministro Luciano Brandão Alves de Souza, em 15 de setembro de 2020.
Ministro BRUNO DANTAS 
Relator